【裁判字號】    98,事聲,85
【裁判日期】    980710
【裁判案由】    聲明異議
【裁判全文】
臺灣板橋地方法院民事裁定              98年度事聲字第85號
聲  明  人  國泰世華商業銀行股份有限公司
即  債權人
法定代理人  甲○○
聲  明  人  遠東國際商業銀行股份有限公司
即  債權人
法定代理人  乙○○
上列聲明人即債權人對於民國98年6 月3 日本院97年度執消債更
字第12號所為更生方案認可之裁定聲明異議，本院裁定如下：
    主  文
異議駁回。
    理  由
一、聲明人遠東國際商業銀行股份有限公司異議意旨略以：債務
    人於民國98年4 月27日所附之收支明細已將「其他支出」項
    目1,468 元刪除，亦即表示該支出應挪為償債所用；又債權
    人會議時，債務人表示渠父有殘障津貼4,000 元，可將之轉
    用以償債；至於扶養費用支出，應以97年度每人每年免稅額
    77,000元嚴格限縮本項支出數額。因此，得出債務人二位子
    女每月扶養費只須6,400 元，不該認列7,000 元，其中差距
    600 元亦應轉列為償債所用，綜合上開三項支出酌減後款項
    共6,068 元，再加上債務人於債權人會議上所提每月14,704
    元償債金額，債務人每月應可償還共計20,772元，因此，應
    將更生方案每期20,772元始為公允、適當、可行等語。
二、聲明人國泰世華商業銀行股份有限公司異議意旨略以：行政
    院主計處所公告之97年度台北縣之最低生活費為10,792元，
    其中已包含房租、食與衣、醫療、交通通訊及娛樂教育等細
    項，亦即上開10,792元之最低生活費，實已包含房屋租金之
    支出，因此，原裁定以債務人每月所得58,083元，於扣除10
    ,792 元 之最低生活費用後，又扣除債務人每月房租支出18
    ,000 元 ，顯有重複扣除之虞，應非合理。又債務人父親每
    月領有老人年金補助共4,000 元，而無庸全部依賴債務人扶
    養，且債務人配偶亦有負擔其子女扶養費義務。因此本件依
    債務人目前每月收入58,083元，即便扣除債務人應分擔其父
    親及其與配偶共同分擔2 名子女之扶養費共計8,834 元，及
    其最低生活必要費用10,792元後，債務人每月還款金額，應
    可再予提高，故債務人所提原更生方案，顯非合理等語。
三、原裁定意旨略以：本件債務人聲請更生，前經本院裁定開始
    更生程序並命由司法事務官進行更生程序。另查本院於98年
    4 月27日先期召開債權人及債務人協商會，已由債務人當庭
    重新提出更生方案，條件定為分8 年清，分96期，每月為1
    期，每月清償17,000元，總計清償1,632,000 元，自認可更
    生方案裁定確定之翌日起開始還款。本院嗣後於98年4 月29
    日函知債權人就本件逕予認可前陳述意見，雖經債權人具狀
    表示應不予認可。惟查：本件既經本院先期召開債權人及債
    務人協商會議，該等債權人陳述之意見於前揭會議中均經出
    席當事人充分討論並交換意見，兩造對本件債務人財務狀況
    應有相當共識，本院以債務人有二子及父親須扶養，另有一
    弟因罪現入監所。債務人目前獨資開設眼鏡行，每月營業收
    入約11至12萬，據債務人提出以97年2 月份最高營業額129,
    074 做計算基準，乘以45% 獲利率，每月盈餘約58,083元，
    此有債務人所提供之97年2 月、10至12月及98年2 至3 月之
    營業明細、銷售金額總表、免用統一發票收據、及各供貨商
    之進出貨對帳單應足茲證明該營業收入應屬真實，另依進貨
    成本及實際賣價計算平均獲利約45% ，再參財政部國稅局97
    年度營利事業各類所得額及同業利潤標準表有關眼鏡及零配
    件批發業之毛利率為22% ，淨利率為11% ，則債務人所陳之
    獲利率應稱合理，故本件即以每月收入58,083元做為審核本
    件更生方案合理與否之基準。又債務人2 名子女皆正值就學
    階段，其配偶亦業經本院裁定開始更生程序，倘其配偶更生
    方案獲認可後，應已無力支應家庭開銷。再者，債務人父親
    罹患重病且年齡老邁，此有96年12月3 日及97年3 月17日國
    防醫學院三軍總醫院附設民眾診療服務處診斷書可稽。另債
    務人名下資產均為其營業所必要，故不對資產換現予以處理
    。考量債務人須扶養其父親及與配偶共同扶養2 名子女，參
    酌行政院主計處之統計報告，97年度台北縣每人每月最低基
    本生活費用為10,792元、財政部公告96年度扶養免稅額為每
    人77,000元，本院認債務人所提更生方案為每月償還17,000
    元，為期8 年共96期之清償總金額達1632,000元，佔債權總
    額約27% ，應屬公允、適當、可行。此外，又查無有消費者
    債務清理條例第63條或第64條第1 項裁定予以認可債務人所
    提更生方案，經核並無不合。
四、按債務人有薪資、執行業務所得或其他固定收入，法院認更
    生方案之條件公允者，得不經債權人會議可決，逕依債務人
    之聲請或依職權以裁定認可更生方案；關於更生或清算之程
    序，除本條例別有規定外，準用民事訴訟法之規定，消費者
    債務清理條例第64條第1 項、第15條分別定有明文。次按當
    事人對於司法事務官處理事件所為之終局處分，得於處分送
    達後10日之不變期間內，以書狀向司法事務官提出異議。司
    法事務官認前項異議有理由時，應另為適當之處分；認異議
    為無理由者，應送請法院裁定之。法院認第一項之異議為有
    理由時，應為適當之裁定；認異議為無理由者，應以裁定駁
    回之，民事訴訟法第241 條第1 項至第3 項亦分別定有明文
    。
五、經查：
  (一)依債務人於98年4 月27日所附收支明細，縱將「其他支出1,
    468 元」該項剔除後，債務人所列其他各項支出之金額合計
    為41,911元，則以其每月收入58,083元扣除41,911元，所餘
    亦僅16,172元，是債務人所提每月償還17,000元之更生方案
    ，已高於上開餘額，應無不合。至債務人父親每月4,000元
    之「殘障津貼」乃債務人父親之收入，係屬他人財產，豈有
    逕以他人財產逕轉而清償本件債務人債務之理；況債務人父
    親獲該津貼，乃因其殘障，故生活所必要之支出理應高於一
    般人。且以96年度每人每年免稅額77,000元計算，平均每月
    約為6,417 元，加計上開4,000 元後，亦僅約10,417元，並
    未逾97年度台北縣每人每月最低基本生活費用10,792元。是
    聲明人以上開「其他支出1,468 元」、「殘障津貼4,000 元
    」均應轉列為債務人償債之用，並無理由。
  (二)至債務人每月房租費用18,000元，係因其獨資開設眼鏡行，
    而其眼鏡行所設地點係營業兼住家使用（見97年度消債更字
    第226 號卷第60頁、第78頁，債務人之戶籍謄本、營利事業
    登記證），因此每月另須支出房租費用18,000元。又債務人
    營業目的在於增加收入以償還債務，且其並無另外賃屋供居
    住使用，是該項房租費用應屬營業成本項目之一。至行政院
    主計處公佈之每人每月最低基本生活費用僅係個人食、衣、
    住、行之費用，並不包含因營業而支出之成本費用，故不能
    認債務人因營業而每月支出之房租費用18,000元與最低基本
    生活費用10,792元兩者有重複之情形。
  (三)又聲明人主張：債務人每月收入58,083元，即便扣除債務人
    應分擔其父親及其與配偶共同分擔2 名子女之扶養費共計8,
    834 元，及其最低生活必要費用10,792元後，債務人每月還
    款金額，應可再予提高等語。惟查，債務人每月房屋租金支
    出18,000元係屬營業成本項目之一已如上述，是債務人每月
    收入58,083元扣除房租費用18,000元後，僅餘40,083元。而
    異議人對於債務人應分擔其父親及其與配偶共同分擔2 名子
    女扶養費用既不爭執，則縱以較低之財政部公告96年度扶養
    免稅額為每人77,000元（平均每月約為6,417 元）計算債務
    人每月扶養金額應為12,834元（計算式：6,417 元×2 ÷2
    ＋6,417 元=12,834 元）。另債務人個人每月最低生活必要
    費用依97年度台北縣每人每月最低基本生活費用為10,792元
    。是其每月收入扣除房租費用、扶養費用及個人生活必要費
    用後，僅餘16,457元（計算式：40,083元-12,834 元-10,79
    2 元=16,457 元）。故債務人願意以高於上開餘額之每月17
    ,000元償還，應認已盡力撙節開支以清償債務。
  (四)矧債務人所提更生方案，法院並無逕予強制更改之權限，是
    聲明人請求變更更生方案，提高每月清償金額，於法無據。
    且如法院不認可更生方案，依消費者債務清理條例第65條規
    定，只有開始清算一途。而本件債務人名下僅有營業所必要
    之資產（見本院97年度執消債更字第36號），上開資產年份
    已逾十年，且為債務人營業所必要，若將之變賣，非但債務
    人無法以營業增加其收入以償還債務，尚且因上述資產年份
    久遠，變賣所得價金亦顯然無法清償其債務，如此將肇致債
    權人陷於更不利之後果，是聲明人主張難認可採。
六、綜上所述，本件經司法事務官斟酌債務人所提更生方案，每
    月1 期，每期清償17,000元，為期8 年共96期之清償總金額
    達1,632,000 元，已達總債務金額之約27% ，應認其條件核
    屬公允、適當、可行。又查無債務人有消費者債務清理條例
    第63條或第64條第2 項所定不應認可之消極事由存在，乃逕
    依同條例第64條第1 項裁定予以認可債務人所提更生方案，
    經核並無不合。此外，聲明人亦未能具體指出債務人有何本
    條例第63條及第64條第2 項之情事。從而，聲明人之異議為
    無理由，應予駁回，揆諸前揭條文，爰裁定如主文。
中    華    民    國    98    年    7     月    10    日
                  民事第一庭  法    官  黃信樺
上為正本係照原本作成
如不服本裁定，應於裁定送達後10日內，以書狀向本院提出抗告
，並繳納抗告費新臺幣1千元
中    華    民    國    98    年    7     月    10    日
                              書 記 官  李佳靜


司法院資訊處製作；財團法人民間司法改革基金會備份。
